---
title: "Restart: programmation"
output:
  learnr::tutorial:
    progressive: true
    allow_skip: true
runtime: shiny_prerendered
css: "www/style_tuto_learnr.css"
---

```{r setup, include=FALSE}
library(learnr)
library(gradethis)
library(testthat)
library(tidyverse)

Sys.setlocale("LC_ALL", "fr_FR.UTF-8")
gradethis_setup()
 
knitr::opts_chunk$set(echo = FALSE, warning=FALSE, message=FALSE)
```


🧐<a href="http://perso.ens-lyon.fr/lise.vaudor/Supports_formation/Restart_6_programmation.html#(1)" target="_blank">Cliquer ici pour les diapos de cours</a>

Pour cette partie vous tiendrez le rôle d'un **gérant de zoo**, qui s'interroge sur la comptabilité de son établissement... Vous serez ainsi amenés à manipuler différents tableaux de données, de faire des petits calculs, quelques graphiques de synthèse, etc.

Le dossier fourni [ici](http://perso.ens-lyon.fr/lise.vaudor/datasets/zoo) contient un sous-dossier "fiches_especes".

Ouvrez quelques-unes de ces fiches. Elles sont **toutes organisées selon un modèle commun**. Nous souhaiterions mettre toutes les informations qu'elles contiennent sous forme d'**un seul et même tableau**,dont les premières lignes ressembleraient à ceci:

```{r,echo=FALSE}
alim=readr::read_csv2("alim.csv")
head(alim)
```


## Reformater une fiche: lignes de commandes

Voici l'allure d'une fiche brute:

```{r read_antilope}
fiche=readr::read_csv2(paste0("http://perso.ens-lyon.fr/lise.vaudor/datasets/zoo/",
                      "fiches_especes/fiche_antilope.csv"), col_names=FALSE)
fiche
```

Transformons-la comme suit:

```{r tranform_antilope}
fiche_formatee=str_split_fixed(fiche$X1,":", n=2) %>%
  as_tibble() %>% 
  setNames(c("categorie","quantite")) %>% 
  mutate(quantite=str_replace_all(quantite,"[\\s%kg]","")) %>% 
  mutate(quantite=as.numeric(quantite))
fiche_formatee
```

```{r choix_geom}
question("A quoi sert la première ligne de commande ci-dessus?",
         answer("à définir le format numérique des données"),
         answer("à définir deux colonnes de part et d'autre du ':'",correct=TRUE),
         answer("à garder en mémoire les unités"),
         incorrect="hmmmm... comment?",
         allow_retry=TRUE)
```

## Ecrire une fonction pour lire une fiche

Complétez la fonction suivante pour qu'**à partir d'un nom d'espèce** (par exemple, "antilope"), la fonction **lise la fiche correspondante et renvoie son contenu brut**:

```{r complete_fonction, exercise=TRUE}
lit_fiche=function(______){
  fiche=readr::read_csv2(paste0("http://perso.ens-lyon.fr/lise.vaudor/datasets/zoo/",
                         "fiches_especes/fiche_",
                         espece,
                         ".csv"), col_names=FALSE)
  return(fiche)
}
lit_fiche("antilope")
```


```{r complete_fonction-solution}
lit_fiche=function(espece){
  fiche=readr::read_csv2(paste0("http://perso.ens-lyon.fr/lise.vaudor/datasets/zoo/",
                         "fiches_especes/fiche_",
                         espece,
                         ".csv"), col_names=FALSE)
  return(fiche)
}
fiche=lit_fiche("antilope")
```

```{r complete_fonction-check}
grade_this({
  fiche_antilope= readr::read_csv2(paste0("http://perso.ens-lyon.fr/lise.vaudor/datasets/zoo/",
                         "fiches_especes/fiche_antilope.csv"), col_names=FALSE)
  if(!identical(.envir_result[["fiche"]],fiche_antilope)){
    fail( 'Ah non! fiche ne correspond pas au resultat attendu')
  }
  pass("Tres bien! c'est un debut!")
})
```

ter une fiche: une colonne=une variable (et une unité)

Chaque fiche comprend le poids total d'aliment (categorie== "quantite") et les proportions des différents types d'aliments. C'est en fait un peu mélanger les torchons et les serviettes!!

On va plutôt essayer d'indiquer un pourcentage et le poids correspondant pour chaque catégorie d'aliment...

```{r, echo=FALSE}
lit_fiche=function(espece){
  fiche=readr::read_csv2(paste0("http://perso.ens-lyon.fr/lise.vaudor/datasets/zoo/",
                         "fiches_especes/fiche_",
                         espece,
                         ".csv"), col_names=FALSE)
  return(fiche)
}
```

C'est ce que permettent de réaliser les lignes suivantes, ici par exemple pour la fiche "antilope":
  
  ```{r montre_formatage, echo=TRUE, exercise=FALSE}
# lecture de la fiche brute
fiche_brute=readr::read_csv2(paste0("http://perso.ens-lyon.fr/lise.vaudor/datasets/zoo/",
                                    "fiches_especes/fiche_",
                                    "antilope",
                                    ".csv"), col_names=FALSE)
fiche_brute

# mise en forme
fiche_temp=str_split_fixed(fiche_brute$X1,":", n=2) %>%
  as_tibble() %>% 
  setNames(c("categorie","quantite")) %>% 
  mutate(quantite=str_replace_all(quantite,"[\\s%kg]","")) %>% 
  mutate(quantite=as.numeric(quantite))
fiche_temp


# recup quantite totale
quantite_totale=fiche_temp %>%
  filter(categorie=="quantite") %>% 
  pull(quantite)
quantite_totale

# calcul du pourcentage et du poids pour chaque catégorie d'aliment
fiche_formatee=fiche_temp %>% 
  filter(categorie!="quantite") %>%
  mutate(pourcentage=quantite/100) %>% 
  mutate(poids=quantite_totale*pourcentage)
fiche_formatee
```

Pour l'instant, la fonction `lit_fiche()` lit la fiche et la renvoie dans sa **forme brute**: il faut donc ajouter quelques lignes pour que cette fonction renvoie la **fiche formatée** (comme on l'attend vu son nom...). La librairie `tidyverse` est déjà chargée dans l'environnement. Je vous laisse **compléter la fonction** en vous inspirant des lignes de code ci-dessus:

```{r ajoute_formatage-setup}
library(tidyverse)
```


```{r ajoute_formatage, exercise=TRUE}
formate_fiche=function(espece){
  fiche_brute=lit_fiche(espece)
  fiche_formatee=_____
  ________
  ________
  ________

  return(fiche_formatee)
}
formate_fiche("lion")
```


```{r ajoute_formatage-solution}
formate_fiche=function(espece){
  fiche_brute=readr::read_csv2(paste0("http://perso.ens-lyon.fr/lise.vaudor/datasets/zoo/",
                       "fiches_especes/fiche_",
                       espece,
                       ".csv"), col_names=FALSE)
  fiche_temp=str_split_fixed(fiche_brute$X1,":", n=2) %>%
    as_tibble() %>% 
    setNames(c("categorie","quantite")) %>% 
    mutate(quantite=str_replace_all(quantite,"[\\s%kg]","")) %>% 
    mutate(quantite=as.numeric(quantite))

  quantite_totale=fiche_temp %>%
    filter(categorie=="quantite") %>% 
    pull(quantite)
  
  fiche_formatee=fiche_temp %>% 
    filter(categorie!="quantite") %>%
    mutate(pourcentage=quantite/100) %>% 
    mutate(poids=quantite_totale*pourcentage)
    return(fiche_formatee)
}
formate_fiche("lion")
```

## Appliquer cette fonction, en boucle

Voici les espèces pour lesquelles vous disposez d'une fiche d'alimentation:


```{r, echo=TRUE}
especes=c("antilope","autruche","chameau","lion","elephant",
                      "fennec","flamand_rose","girafes","guepard","hyene",
                      "iguane","lion","loup","lynx","otarie","ours_polaire",
                      "ours","panthere","perroquets","phacochere","rhinoceros",
                      "serpent","singe","suricate","tigre","tortue")
```

```{r boucle_espece-setup}
library(tidyverse)
source("scripts/formate_fiche.R")
```

Faites tourner une fonction de purrr sur l'ensemble du vecteur "especes" de manière à obtenir une tibble unique en sortie.

```{r boucle_espece, exercise=TRUE}
alim=________(especes, .f=___) %>% 
  bind_rows()
```


```{r boucle_espece-solution}
alim=map(especes,.f=formate_fiche) %>% 
  bind_rows()
```

Remarque: vous auriez pu éviter l'appel à bind_rows en faisant directement `map_df()`
